臺灣高等法院民事判決　　　　　　　　　　95年度上字第15號
上　訴　人　甲○○
訴訟代理人　李秋銘律師
複　代理人　黃金亮律師
被　上訴人　乙○○
訴訟代理人　林正欣律師
上列當事人間侵權行為損害賠償事件，上訴人對於中華民國94年
11月9日臺灣宜蘭地方法院94年度重訴字第12號第一審判決提起
上訴，被上訴人並為訴之追加，本院於96年5月8日言詞辯論終結
，判決如下：
    主  文
原判決關於命上訴人給付超過新台幣貳佰貳拾壹萬參仟柒佰參拾
伍元本息部分，及該部分假執行之宣告暨訴訟費用之裁判（確定
部分除外）均廢棄。
前開廢棄部分，被上訴人在第一審之訴及假執行之聲請均駁回。
上訴人應再給付被上訴人新台幣陸萬伍仟壹佰玖拾玖元，及自民
國96年2月15日起至清償日止，按年息5％計算之利息。
其餘上訴駁回。
第一、二審訴訟費用，除確定部分外，由上訴人負擔五分之三，
餘由被上訴人負擔；追加之訴訴訟費用由上訴人負擔。
    事實及理由
一、程序方面：按第二審訴之變更或追加，非經他造同意，不得
    為之，但請求之基礎事實同一者，不在此限，民事訴訟法第
    446條第1項、第255條第1項第2款定有明文。本件被上訴人
    就西醫治療所支出之醫療費用部分，於原審請求新台幣（下
    同）33,810元，嗣於民國96年2月14日本院審理時，追加請
    求94年9月9日支出之63,000元、95年2月10日支出之2,199元
    （計65,199元）及均自96年2月15日起計算之法定遲延利息
    （見本院卷第111頁），本院認被上訴人主張之基礎事實均
    係上訴人之故意侵權行為所造成之損害，其請求之基礎事實
    同一，揆諸前揭規定，毋庸上訴人同意，應予准許。
二、被上訴人起訴主張：上訴人與訴外人莊木枝於93年3月21日
    凌晨零時許，於伊經營之宜蘭縣壯圍鄉○○路○段306號「洪
    億」小吃店內飲酒，莊木枝酒後因細故與鄰桌之客人高煇盛
    發生爭執，莊木枝竟出手毆打高煇盛。適伊自洗手間走出，
    詢問上訴人發生何事，上訴人竟以小吃店內之玻璃高腳杯擲
    往伊之臉部，並出手毆打伊，造成伊受有頭部外傷併顏面及
    頭皮多處挫裂傷、口腔撕裂傷及出血、右手中指撕裂傷併肌
    腱斷裂、左肩及右大腳指撕裂傷，及顏面多處不規則形狀外
    傷之傷害，伊因此重大傷害而生重度憂鬱症。伊所受損害包
    括西醫之醫療費用33,810元、中醫之醫療費用48,000元、勞
    動能力減少損害3,175,661元、慰撫金6,742,529元，爰依侵
    權行為損害賠償請求權，請求命上訴人應給付1,000萬元及
    自起訴狀繕本送達翌日起至清償日止，按年息5％計算之利
    息，願供擔保請准宣告假執行。另於本院追加請求94年9月9
    日、95年2月10日支出之醫療費用共65,199元及自96年2月15
    日起至清償日止，按年息5％計算之利息（原審僅判命上訴
    人應給付3,910,859元及自93年7月28日起至清償日止，按年
    息5％計算之利息，駁回其餘請求及假執行之聲請，被上訴
    人就其敗訴部分並未上訴，已確定）。
三、上訴人則以：伊對侵害被上訴人身體健康之行為、西醫治療
    所支出之醫療費用33,810元均不爭執。然中藥房開立收據之
    中藥費用，非醫療上必要，自不得請求；又減少勞動能力損
    失部分，伊主張以每月基本工資、減少勞動能力30％、減少
    年數以20.5年計算損害；另被上訴人請求之慰撫金過高等語
    ，資為抗辯。
四、原審為被上訴人部分勝訴之判決，即判命上訴人應給付被上
    訴人3,910,859元及自93年7月28日起至清償日止，按年息5
    ％計算之利息，及諭知被上訴人以1,300,000元、上訴人以
    3,910,859元供擔保後，分別得假執行及免假執行，並駁回
    被上訴人其餘之訴及假執行之聲請。
    上訴人就其敗訴部分不服，提起上訴，聲明：(一)原判決廢棄
    。(二)上開廢棄部分，被上訴人在第一審之訴及假執行之聲請
    均駁回。(三)如受不利判決，願供擔保請准宣告免假執行。
    被上訴人則答辯聲明：上訴駁回。另提起追加之訴，聲明：
    上訴人應再給付被上訴人65,199元及自96年2月15日起至清
    償日止，按年息5％計算之利息。
    上訴人則答辯聲明：追加之訴駁回。
五、兩造不爭執之事項如下（見本院卷第101頁反面）：
  (一)上訴人與訴外人莊木枝於93年3月21日凌晨零時許，在被上
    訴人所經營之宜蘭縣壯圍鄉○○路○段306號「洪億」小吃店
    內飲酒，莊木枝酒後因細故與鄰桌客人高煇盛發生爭執，莊
    木枝出手毆打高煇盛。適被上訴人自洗手間走出，詢問上訴
    人發生何事，上訴人竟以小吃店內之玻璃高腳杯擲往被上訴
    人臉部，並出手毆打被上訴人，造成頭部外傷併顏面及頭皮
    多處挫裂傷、口腔撕裂傷及出血、右手中指撕裂傷併肌腱斷
    裂、左肩及右大腳指撕裂傷及顏面多處不規則形狀外傷之傷
    害。
  (二)被上訴人確有支出西醫醫療費用33,810元。
六、兩造之爭執事項如下（見本院卷第101頁反面）：
  (一)被上訴人得請求之減少勞動能力損失為多少？
  (二)被上訴人得請求之慰撫金為多少？
  (三)被上訴人得否請求追加醫藥費用65,199元？
七、本院得心證理由：
  (一)按因故意或過失，不法侵害他人之權利者，負損害賠償責任
    ；不法侵害他人之身體或健康者，對於被害人因此喪失或減
    少勞動能力或增加生活上之需要時，應負損害賠償責任；又
    不法侵害他人之身體、健康，被害人雖非財產上之損害，亦
    得請求賠償相當之金額，民法第184條第1項前段、第193條
    第1項、第195條第1項分別定有明文。本件被上訴人主張上
    訴人於93年3月21日凌晨零時許，在前揭洪億小吃店內，持
    小吃店內之玻璃高腳杯擲往被上訴人臉部，並出手毆打被上
    訴人，造成頭部外傷併顏面及頭皮多處挫裂傷、口腔撕裂傷
    及出血、右手中指撕裂傷併肌腱斷裂、左肩及右大腳指撕裂
    傷及顏面多處不規則形狀外傷等情，為上訴人所不爭執。另
    上訴人因犯重傷害罪，前經原審93年12月20日93年度訴字第
    395號刑事判決，判處有期徒刑10月，嗣本院以94年7月15日
    94年度上易字第162號刑事判決，撤銷改判有期徒刑3年（尚
    未確定），有原審前揭395號刑事卷影本、本院前揭162號刑
    事判決在卷可參，可信為真實。故被上訴人主張上訴人因故
    意行為不法侵害其身體、健康，依民法第184條第1項前段之
    規定，請求上訴人負損害賠償責任，於法有據。
  (二)就被上訴人請求之損害賠償項目中，西醫治療費用33,810元
    ，為上訴人是認，自應支付。另就減少勞動能力、慰撫金、
    追加之醫療費用部分，上訴人則有爭執，茲析述如下：
    1.減少勞動能力部分：
      被上訴人因本件侵權行為所受傷害致勞動能力減損，固為
      上訴人所不爭執，惟抗辯應以減少勞動能力30％，及每月
      最低基本工資計算損害云云。經查：
      (1)上訴人之故意侵權行為，除造成被上訴人受有右手中指
        撕裂傷併肌腱斷裂、左肩及右大腳指撕裂傷之傷害外，
        且致其頭部外傷併顏面及頭皮多處挫裂傷、口腔撕裂傷
        、出血及顏面多處不規則形狀外傷。而上訴人顏面傷害
        之程度，據財團法人羅許基金會羅東博愛醫院93年11月
        5日（93）羅博醫字第110041號函覆：「右顏面7公分、
        上唇3處2公分、右下巴3公分，左下巴5公分，傷及脂肪
        ；左肩挫裂傷5公分，左大腳趾挫裂傷1公分，均達脂肪
        層，顏面的疤痕通常於半年至1年評估是否達到不能恢
        復的程度，但通常唇部的疤痕不易完全消退」（見原審
        第395號卷第44頁至45頁），嗣原審刑事庭於93年11月
        30日審理時當庭勘驗被上訴人顏面傷害情形，其臉部左
        下巴有明顯疤痕自嘴唇呈Ｙ字型延伸至下巴，上唇也有
        疤痕，右臉頰也有類似半圓形疤痕，右臉頰靠近嘴巴部
        分有長3公分疤痕（見原審前揭395號卷第80頁）。另本
        院刑事庭亦於94年2月17日、94年3月4日當庭勘驗，被
        上訴人左下巴仍有二明顯疤痕長約6公分、3.5公分，右
        臉頰疤痕上方約3公分、下方約4公分橢圓形、右嘴角部
        分長約5公分疤痕，上唇中間偏右有一個疤痕（見原審
        第12號卷第141頁）。本院刑事庭再向羅東博愛醫院查
        詢，經該院94年3月28日（94）羅博醫字第2005030號函
        覆：疤痕之修補或磨皮，一般而言只能使疤痕變得不明
        顯，但完全清除不容易，尤其唇部附近疤痕不易消褪。
        又以94年4月26日（94）羅博醫字第2005040186號函稱
        ：因患者顏面疤痕係多處不規則形狀，故整形手術，如
        修疤及磨皮，亦僅能使疤痕較不明顯，但應無法完全正
        常，以平時對話之距離仍可以看見，尤其是右頰及唇部
        附近，此有前揭判決書可參（見原審第12號卷第141頁
        至第142頁），再參酌被上訴人之照片（見原審第12號
        卷第74頁、第75頁），其顏面受傷之疤痕仍十分明顯，
        占據大半臉部，外觀上清楚可見，即使施以整形手術仍
        無法完全回復，足認已達變更容貌造成明顯缺陷之程度
        。
      (2)按勞工保險殘廢給付標準表第57項頭、臉、頸部醜形附
        註二之(二)、(三)規定：「顯著醜形」係指在顏面部遺存雞
        卵大以上之瘢痕或5公分以上之不規則線狀痕，或直徑3
        公分以上之組織凹陷（與人相遇時可引起他人注意之程
        度）者或在頸部遺存手掌大（不包括五指）以上之瘢痕
        。被上訴人前申請勞工保險給付，勞工保險局即根據羅
        東博愛醫院出具之殘廢診斷書、被上訴人之照片送請特
        約專科醫師審查，認被上訴人之顏面存留5公分以上不
        規則線狀疤痕，符合勞工保險殘廢給付標準表第57項情
        形，應按第8級給付，此有勞工保險局94年8月30日保給
        殘字第09410187740號函可參（見原審第12號卷第169頁
        、第170頁）。據此對應各殘廢等級喪失或減少勞動能
        力比率表，其喪失勞動能力程度為61.52％。本院審酌
        被上訴人除經營小吃店外，尚擔任婚喪喜慶節目主持人
        工作，業據證人黃守成（即被上訴人友人）結證「我開
        電器行，做音響生意，．．我找原告（指被上訴人）配
        合主持工作，已經有6年左右，通常是婚宴、廟會、業
        主家中節慶等，一般主持工作的價格，是看業主的情形
        決定，通常行情是一場三千左右，我最後一次找原告主
        持是93年2月左右，旺季時每月會有10幾場，淡季時每
        月只有2、3場，平均應該每月有5、6場，地點都在宜蘭
        縣境內」等語（見原審第12號卷第177頁）、證人陳生
        溪（即被上訴人之友人）證述「我從事搭建棚架工作，
        約在5、6年前因搭棚架遇見原告（指被上訴人）．．當
        時原告就已經擔任節目主持人的工作了，如果業主需要
        辦節目，有時會問我是否認識主持人，我就會介紹原告
        給業主」等語明確（見原審第12號卷第179頁），復有
        被上訴人擔任節目主持人之照片2幀可參（見原審卷第
        頁），而欲擔任婚喪喜慶節目之主持人，皎好面貌應係
        重要條件，而被上訴人之顏面遺留長達5公分以上不規
        則疤痕，確已對其擔任主持人工作，造成實質影響而減
        損其勞動能力，且被上訴人之受傷情形亦經勞工保險局
        委請特約專科醫師為審查，故本院認依勞工保險殘廢給
        付標準表障害項目第57項之殘障等級第8級，再對應各
        殘廢等級喪失或減少勞動能力比率表，以喪失勞動能力
        程度61.52％計算被上訴人減損之勞動能力，應屬公允
        。上訴人抗辯以喪失勞動能力程度30％計算云云，並不
        可取。
      (3)被上訴人係53年9月6日出生，依勞動基準法第54條規定
        ，勞工強制退休年齡為60歲，其應於113年9月6日退休
        ，則被上訴人減少勞動能力之期間，應自身體健康受侵
        害時即93年3月21日起算至113年9月6日退休日，另兩造
        協議簡化被上訴人減少勞動能力之年數以20.5年計算（
        見本院卷第71頁），故本院即以20.5年為判決基礎。又
        身體或健康受侵害，而減少勞動能力者，其減少及殘存
        勞動能力之價值，不能以現有之收入為準，蓋現有收入
        每因特殊因素之存在而與實際所餘勞動能力不能相符，
        現有收入高者，一旦喪失其職位，未必能自他處獲得同
        一待遇，故所謂減少及殘存勞動能力之價值，應以其能
        力在通常情形下可能取得之收入為標準（最高法院61年
        度台上字第1987號判例參照）。被上訴人主張擔任婚喪
        喜慶節目主持人工作，每場收入約為3,000元云云，惟
        此項工作之收入並不固定，視旺季、淡季而不同，且被
        上訴人究竟能主持節目至何歲數，亦全取決於市場供需
        ，故本院認此並非被上訴人之能力在通常情形下可能取
        得之收入，故不能執此計算減少勞動能力之損害，而認
        上訴人所辯以勞工基本工資為計算基礎，應屬可採。
      (4)行政院於86年10月16日發布實施之勞工基本工資，每月
        為15,840元，兩造協議減少年數為20.5年，依勞工保險
        殘廢給付標準表以第8等級發給殘廢給付，其喪失勞動
        能力61.52％計算。準此，依霍夫曼式扣除中間利息後
        ，被上訴人得一次請求減少勞能力損失之金額為1,679,
        925元（元以下四捨五入），其超過此部分之請求，核
        屬無據，不應准許。
    2.慰撫金部分：
      被上訴人因上訴人之故意侵權行為造成右顏面7公分、上
      唇3處2公分、右下巴3公分，左下巴5公分，傷及脂肪；左
      肩挫裂傷5公分，左大腳趾挫裂傷1公分，均達脂肪層之傷
      害，顏面疤痕已達難以回復之程度，其精神所受痛苦甚鉅
      ，另審酌上訴人僅因細故，即以玻璃高腳杯擲往被上訴人
      臉部，並針對被上訴人臉部出手毆打，造成被上訴人顏面
      受嚴重受傷，行為手段甚為惡劣，及上訴人係小學畢業、
      以捕魚為業，尚有母親、妻及二名子女就學需扶養（見本
      院卷第30頁）等一切情狀而認被上訴人請求慰撫金以500,
      000元為適當。
    3.追加醫療費用部分：
      被上訴人請求之醫藥費用65,199元，係於94年9月9日、95
      年2月10日支出（收據見本院卷第73頁），另據前揭羅東
      博愛醫院95年10月26日（95）羅博醫字第2006100185號函
      示，前揭醫療費用係因除疤及磨皮手術而支出，健保並無
      給付，顏面疤痕係因93年3月21日造成等語（見本院卷第
      75頁至第77頁），故上開醫藥費用65,199元，顯與上訴人
      之故意侵權行為間，具因果關係，被上訴人追加請求65,
      199元，及附帶上訴狀繕本送達翌日起即96年2月15日起（
      被上訴人誤用附帶上訴狀）至清償日止，按年息5％計算
      之利息，為有理由，應予准許。
    4.綜上，被上訴人得請求之損害賠償額為醫療費用33,810元
      、追加之醫療費用65,199元、減少勞動能力1,679,925元
      、慰撫金500,000元，共計2,278,934元。
      （計算式：33,810元＋65,199元＋1,679,925元＋500,000
        元＝2,278,934元）。
    5.另刑事判決所為事實之認定，於獨立民事訴訟之裁判時本
      不受其拘束，上訴人之刑事判決雖尚未確定，惟本院依據
      全案調查所得之證據資料，本於自由心證而為事實認定，
      不受前揭刑事判決之拘束，併予敘明。
八、從而，被上訴人依故意侵權行為損害賠償請求權，於原審起
    訴請求上訴人給付2,213,735元，及自起訴狀繕本送達上訴
    人翌日即93年7月28日起至清償日止，按年息5％計算之利息
    ，及於本院追加請求65,199元及自96年2月15日起至清償日
    止，按年息5％計算之利息，洵屬正當，應予准許。其於原
    審請求超過上開部分之金額，為無理由，不應准許，該部分
    假執行之聲請，亦失所附麗，應予駁回。原審就被上訴人之
    請求不應准許部分，所為上訴人敗訴判決及該部分為供擔保
    得假執行之諭知，尚有未洽，上訴意旨指摘原判決此部分不
    當，求予廢棄改判，為有理由，爰由本院改判諭知如主文第
    1項、第2項所示；就被上訴人之請求應准許部分，所為上訴
    人敗訴判決，並無不合，上訴意旨指摘原判決此部分不當，
    求予廢棄改判，為無理由，應駁回上訴。
九、兩造其餘之攻擊或防禦方法及未經援用之證據，經本院斟酌
    後，認為均不足以影響本判決之結果，無逐一詳予論駁之必
    要。併此敘明。
十、據上論結，本件上訴為一部有理由，一部無理由及追加之訴
    為有理由，依民事訴訟法第450條、第449條第1項、第79條
    、第78條，判決如主文。
中　　華　　民　　國　　96　　年　　5 　　月　　22　　日
　　　　  　　　　　民事第十六庭
                    　  審判長法　官  沈方維
  　　　　  　　　　          法　官  張競文
　　　　　　  　　　          法　官  呂淑玲
正本係照原本作成。
如不服本判決，應於收受送達後20日內向本院提出上訴書狀，其
未表明上訴理由者，應於提出上訴後20日內向本院補提理由書狀
（均須按他造當事人之人數附繕本）上訴時應提出委任律師或具
有律師資格之人之委任狀；委任有律師資格者，另應附具律師資
格證書及釋明委任人與受任人有民事訴訟法第466條之1第1項但
書或第2項（詳附註）所定關係之釋明文書影本。
中　　華　　民　　國　　96　　年　　5 　　月　　22　　日
　　　　　　　　　　　　　　　書記官  明祖全
附註：
民事訴訟法第466條之1（第1項、第2項）：
對於第二審判決上訴，上訴人應委任律師為訴訟代理人。但上訴
人或其他法定代理人具有律師資格者，不在此限。
上訴人之配偶、三親等內之血親、二親等內之姻親，或上訴人為
法人、中央或地方機關時，其所屬專任人員具有律師資格並經法
院認為適當者，亦得為第三審訴訟代理人。
